【裁判字號】    95,上易,709
【裁判日期】    950808
【裁判案由】    背信
【裁判全文】
臺灣高等法院刑事判決                 95年度上易字第709號
上  訴  人  臺灣臺北地方法院檢察署檢察官
被      告  乙○○（原名林晉寬）
            丁○○
共      同
選任辯護人  黃勃叡律師
            陳鄭權律師
            唐永洪律師
上列上訴人因被告背信案件，不服臺灣臺北地方法院94年度易字
第1836號，中華民國95年3 月13日第一審判決（起訴案號：臺灣
臺北地方法院檢察署93年度調偵字第428 號），提起上訴，本院
判決如下：
    主  文
上訴駁回。
    理  由
一、公訴意旨以：乙○○（原名林晉寬）原係威辰國際有限公司
    （下稱威辰公司）業務經理，丁○○則係經乙○○（起訴書
    記載為林威辰）推薦，擔任威辰公司業務員，均係受威辰公
    司委任處理事務之人員。二人共同基於意圖為自己不法所有
    之犯意聯絡及行為分擔，於民國（下同）九十一年三月間，
    共同向威辰公司負責人丙○○鼓吹代理銷售一瑪媒體科技股
    份有限公司（下稱一瑪公司）所推出之網路刷卡帳號，有利
    潤可期。威辰公司負責人丙○○遂於址設臺北市中山區○○○路一三０號六樓之威辰公司，與一瑪公司簽訂一千個前開
    網路刷卡帳號之銷售代理權。雙方約定每個帳號價格新臺幣
    （下同）一萬元，由威辰公司預付五千元，尾款則於銷售後
    再行支付，威辰公司合計共支付一瑪公司五百萬元。乙○○
    並於同年四月間，推薦丁○○進入威辰公司擔任無給職業務
    員。嗣乙○○僅以成本價一萬元銷售前開帳號二個，丙○○
    發覺有異，經一瑪公司負責人吳蜨甦（另由臺灣臺中地方法
    院檢察署及臺灣臺北地方法院檢察署通緝中）告知，始悉乙○○、丁○○二人先後於九十一年四月十三日、四月十六日
    及九月十五日，前往址設臺北市○○區○○路二段一二五號
    五樓之一瑪公司，分別收取二十八萬二千二百四十元、三十
    六萬一千九百二十元、三萬元，合計六十七萬四千一百六十
    元，作為仲介前開網路刷卡帳號代理權之回扣金。乙○○於
    九十一年九月三日，在威辰公司附近之摩斯漢堡店內，向丙○○坦承推薦丁○○任威辰公司業務員，並聲稱絕無收取回
    扣之情，均意在取得威辰公司之信任，以遂其事後收取上開
    回扣。因認被告乙○○、丁○○二人之所為，均係涉犯刑法
    第三百四十二條第一項之背信罪嫌云云。
二、按犯罪事實應依證據認定之，無證據不得認定犯罪事實，刑
    事訴訟法第一百五十四條第二項定有明文；次按認定犯罪事
    實，須依證據，而所謂證據，係指合法之積極證據就犯罪事
    實能為具體之證明者而言；又認定不利於被告之事實，須依
    積極證據，苟積極證據不足為不利於被告事實之認定時，即
    應為有利於被告之認定，更不必有何有利之證據（最高法院
    三十年上字第八一六號判例意旨參照）。所謂「積極證據足
    以為不利被告事實之認定」，係指據為刑事訴訟法上證明之
    全盤證據資料，無論其為直接證據或間接證據，在客觀上均
    須達於通常一般之人均不致於有所懷疑，而得確信其為真實
    之程度，始得據為有罪之認定，若其關於被告是否犯罪之證
    明未能達此程度，而有合理性懷疑之存在，致使無從形成有
    罪之確信，根據「罪證有疑，利於被告」之證據法則，即不
    得遽為不利於被告之認定，此觀諸最高法院七十六年台上字
    第四九八六號判例意旨自明。我國刑事訴訟制度業已修正為
    以當事人進行主義為主，職權進行主義為輔，檢察官立於原
    告之地位，對於被告之犯罪事實，本負有積極舉證之義務，
    且刑事被告原無自證無罪之義務，其在訴訟上所為之辯解，
    只須達於對起訴事證提出合理質疑之程度為已足，檢察官如
    對於被告所為之辯解仍有爭執，即應依照刑事訴訟法第一百
    六十一條之規定，負積極舉證之責。至告訴人之告訴，係以
    使被告受刑事訴追為目的，是其陳述是否與事實相符，仍應
    調查其他證據以資審認，亦經最高法院著有五十二年台上字
    第一三００號判例可資參照。
三、公訴人認被告乙○○、丁○○涉有背信之犯行，無非係以：
    告訴人威辰公司負責人丙○○之指訴、證人即威辰公司會計
    王家琳及威辰公司職員吳素芬之證詞，並有佣金說明書、付
    款簽收簿、被告丁○○之打卡單、被告乙○○之人事資料、
    威辰公司之零用金撥補表等在卷，為其論據。
四、訊據被告乙○○、丁○○二人，均堅詞否認有何公訴意旨所
    指之背信犯行，被告乙○○辯稱：(一)其係威辰公司之總經理
    特別助理，受威辰公司委任之事務乃負責尋找商品及策略聯
    盟之規劃，並未負責任何銷售事宜；(二)其並未收取一瑪公司
    任何回扣金，僅因向被告丁○○借款，而代被告丁○○前往
    一瑪公司領取面額三萬元之支票，而因票期過長，已將該支
    票返還被告丁○○等語；被告丁○○則以：(一)乙○○臨時邀
    其銷售網路刷卡帳號，論件計酬，其與威辰公司並無委任關
    係，僅係透過被告乙○○介紹一瑪公司之產品予威辰公司，
    提供締約機會，後續事宜由丙○○主導，與其無涉，至其於
    一瑪公司與威辰公司簽約後所收取一瑪公司支付之謝禮，與
    威辰公司無關；(二)威辰公司之損失，乃因一瑪公司無法履約
    ，亦無力償還威辰公司已付款項所致，屬單純之債務不履行
    所生損害等語置辯。
五、經查：
  (一)卷附佣金說明書（臺灣臺北地方法院檢察署九十二年度偵字
    第一六七三五號偵查卷第四十頁）雖記載：「一瑪媒體科技
    （股）於九十一年三月間與威辰公司簽約銷售ｉＣａｓｈ愛
    現金五百個帳號，每個一萬元。預付五百萬元以支票支付，
    威辰公司員工林晉寬（現更名為乙○○）向本公司要求退佣
    ，並請友人丁○○向本公司領取九十一年四月十日兌現之支
    票金額五十八萬八千元，領取二十八萬二千二百四十元之佣
    金及九十一年四月十三日兌現之支票七十五萬四千元，領取
    三十六萬一千九百二十元之佣金，又林晉寬（現更名為乙○○）於九十一年九月十五日向本公司領取佣金三萬元之支票
    （上海銀行）。附上：林晉寬（現更名為乙○○）及丁○○
    親手簽名之付款簽收簿為證」，然被告及選任辯護人均否認
    該佣金說明書上「吳蜨甦」簽名之真正，並爭執其證據能力
    。查證人吳蜨甦經原審法院傳喚未到庭，且已於九十一年十
    月十五日出境，並經臺灣臺中地方法院檢察署於九十二年九
    月三十日以九十二年中檢守烈臨緝字第二九四七號詐欺案件
    ，及臺灣臺北地方法院檢察署於九十四年十月十八日以九十
    四年甲○大偵御緝字第三一二０號背信案件通緝中，迄原審
    法院辯論終結，尚無入境及緝獲之紀錄，亦有入出境查詢結
    果、本院被告通緝紀錄表在卷（原審卷第七八頁至第七九頁
    ）可稽。上開佣金說明書之真正，已無從查證，縱係一瑪公
    司負責人吳蜨甦所製作，亦屬被告以外之人於審判外之書面
    陳述，屬傳聞證據；且該佣金說明書又非吳蜨甦於業務上或
    通常業務過程所須製作之紀錄文書或證明文書，非屬刑事訴
    訟法第一百五十九條之四傳聞法則例外之文書，自不得作為
    證據，合先敘明。
  (二)被告乙○○自九十年十二月十八日起至九十一年八月三十日
    止，任職於威辰公司，威辰公司負責人丙○○係經由被告乙○○、丁○○介紹一瑪公司之網路刷卡產品，而由丙○○於
    九十一年三月八日代表威辰公司，與吳蜨甦代表之一瑪公司
    簽訂ｉＣａｓｈ愛現金網路金流服務行動商店／網路商店軟
    體租賃方案代理合約書，威辰公司並依該合約書之約定，以
    八張支票繳付一千個帳號之服務項目預付金，每個帳號繳付
    五千元，總計五百萬元等情，有被告乙○○之離職表、代理
    合約書影本及支票影本附卷（同上偵查卷第一六七頁、第三
    七頁至第三九頁、第七五頁至第七八頁）足憑。又被告丁○○於九十一年四月十三日及九十一年四月十六日，前往一瑪
    公司收取佣金，被告乙○○於九十一年九月十五日，前往一
    瑪公司簽收票面金額三萬元之支票一節，亦有一瑪公司之付
    款簽收簿在卷（同上偵查卷第四一頁至第四二頁）可稽。
  (三)證人即威辰公司之負責人丙○○於偵查中及原審審理時固指
    證稱：「乙○○是負責推網路刷卡產品之專案經理，有找丁○○及林瑞宏來推此案，推了很久，只賣出兩個帳號，我不
    知道帳號可不可以用，後來吳蜨甦說他們與銀行間的帳號有
    產生糾紛，我向吳蜨甦要求減少到二百個帳號，一次付清二
    百萬元，另要求退還三百萬元支票，並與吳蜨甦另於九十一
    年九月簽訂修正契約。後來吳蜨甦到我公司向我調現時告訴
    我，她缺錢很厲害，可是乙○○、丁○○賺錢很容易，她覺
    得很不滿，說被告二人拿了她多少錢，我說有什麼證據，翌
    日吳蜨甦就叫公司的人把佣金說明書及付款簽收簿送來給我
    ，什麼人送來我也不認得，一瑪公司迄今尚有一百五十萬元
    未依約返還。被告乙○○離職後之九十一年九月間，在摩斯
    漢堡店向我坦承一瑪公司的回扣金由他與被告丁○○及李長
    發三人朋分」（同上偵查卷第六九頁至第七十頁、第一四五
    頁、原審卷第五六頁至第六一頁）。惟查：
    1.被告乙○○及丁○○二人共同向吳蜨甦收取回扣金一情，
      乃證人丙○○聽聞吳蜨甦之陳述，並非證人丙○○親身經
      歷之事，已屬傳聞。
    2.且經原審詰以證人丙○○：「（問：佣金說明書上的文字
      是何人打字？）這是吳蜨甦他們打的，章也是他們蓋的。
      （問：你有無看到吳蜨甦蓋章或簽名？）沒有，拿來時已
      蓋好章、簽好名，章好像就是簽約的章。（問：你剛才有
      提到被告乙○○在九十一年九月間在摩斯漢堡跟你承認他
      有收取回扣？）是的。（問：他有無跟你說他收了多少回
      扣？）沒有。（問：請你將當時他陳述的內容陳述一下？
      ）我說你有收到這些錢嗎，他說他有收，但是我沒有問他
      收多少錢，我還問他另一個案子，也是網路的，他是專案
      經理，他說另一個案子業務員也有給李長發十萬元，但是
      我無法證實。（問：你有無將佣金說明書、簽收簿拿給他
      看？）我忘記有無拿給他看。（問：你為何沒有問他收了
      一瑪公司的佣金？）因為上面已經有寫。（問：上面兩筆
      金額較大者是被告丁○○簽收的，不是被告乙○○簽收的
      ，你有無意見？）我是把他們當作一起的。（問：你憑什
      麼把他們當作一起的，而有共同收取一瑪公司款項情事？
      ）每次出去都是他們兩人一起，我請他們去要求一瑪公司
      退款時，他們是一起去的，乙○○還跟我說吳蜨甦是丁○○以前的女朋友，他應該可以去談成這事。如果沒有的話
      ，乙○○為何跟我承認，包括三萬元這張乙○○也有去領
      款。（問：乙○○有無承認收到二十八萬二千二百四十元
      及三十六萬一千九百二十元這兩筆一瑪公司支付之佣金？
      ）我忘記了」（原審卷第六十頁背面至第六一頁背面），
      足徵證人丙○○認被告乙○○與被告丁○○共同收取一瑪
      公司支付二十八萬二千二百四十元及三十六萬一千九百二
      十元之回扣金，僅係其主觀上之臆測，尚乏相關證據足資
      佐證。
  (四)被告丁○○供稱：「因為我的居中介紹，一瑪公司與威辰公
    司於九十一年三月八日簽約，九十一年四月十三日及九十一
    四月十六日我有至一瑪公司簽收佣金，但我不記得確實金額
    ，這兩筆錢是吳蜨甦感謝我幫忙一瑪公司介紹業務給我的謝
    禮，是吳蜨甦自己主動跟我說有這個佣金而交給我。乙○○
    所說沒有拿到任何錢，只有向我借錢，而在付款簽收簿簽名
    之事屬實」（同上偵查卷第七一頁、第一四三頁、第一八四
    頁、臺灣臺北地方法院檢察署九十三年度調偵字第四二八號
    偵查卷第十一頁至第十二頁、第二九頁、原審卷第十八頁）
    ，且被告乙○○曾在摩斯漢堡店向丙○○坦承一瑪公司之回
    扣金由其與被告丁○○及證人李長發三人朋分一節，僅係威
    辰公司負責人丙○○之主觀臆測，已如前述，經遍閱全卷，
    復無被告乙○○朋分該兩筆佣金之具體事證，難以丙○○個
    人擬制推測之詞，遽認被告乙○○與被告丁○○朋分由被告
    丁○○於九十一年四月十三日及九十一年四月十六日至一瑪
    公司所簽收領取之佣金。
  (五)被告丁○○供陳：「九十二年間，一瑪公司不詳姓名男秘書
    打我的手機通知我，還有一個紅包要給我，因為乙○○向我
    借錢，我就請乙○○過去拿支票。因票期過長，乙○○返還
    該支票，後來支票由我在中國信託商業銀行之帳戶提示」（
    臺灣臺北地方法院檢察署九十二年度偵字第一六七三五號偵
    查卷第一四三頁、原審卷第十八頁），核與被告乙○○所辯
    因向被告丁○○借款，而代被告丁○○前往一瑪公司領取過
    一張面額三萬元之支票，嗣因票期過長，已將該支票返還予
    被告丁○○等語相符，足徵被告乙○○確因向被告丁○○借
    款，而被告丁○○適有三萬元佣金可向一瑪公司具領，遂委
    託被告乙○○前往代領並出借該款予被告乙○○，難認被告
    乙○○有與被告丁○○共同收取被告丁○○於九十一年九月
    十五日向一瑪公司收取之三萬元支票之意圖。
  (六)證人即威辰公司會計王家琳於偵查中及原審審理時證稱：「
    丁○○在威辰公司負責網路刷卡帳號之銷售，是去外面談案
    子、拿佣金，在該銷售期間，丁○○常到公司，並有向公司
    領過佣金、出差費、油錢。丁○○在公司有打卡單，公司也
    有印名片給丁○○。我也因公司推廣網路刷卡產品，而與乙○○、丁○○一起開會及上課，就我的認知，丁○○是公司
    員工」（臺灣臺北地方法院檢察署九十三年度調偵字第四二
    八號偵查卷第三九頁至第四十頁、原審卷第六一頁背面至第
    六五頁）；證人即威辰公司職員吳素芬於偵查中證稱：「公
    司的人出差時可以領車馬費，丁○○也有領車馬費，當時丁○○還跟我們一起去上課，瞭解網路刷卡產品，並和我們一
    起開會，公司只有被告丁○○一人是按件計酬，所以沒有勞
    健保」（同上偵查卷第四十頁）；證人林瑞宏於原審審理時
    結證稱：「當時威辰公司代理一瑪公司之網路刷卡，我負責
    推廣該業務，我曾與丁○○一起去臺中、高雄拜訪客戶，共
    賣出兩套網路刷卡帳號。公司說丁○○之車馬費、差旅費可
    以向公司請領，我有將簽收之出差費轉交丁○○本人或是他
    弟弟林煌文」（原審卷第六五頁背面至第六八頁），並有被
    告丁○○之打卡單、給付佣金之匯款單、結帳單、威辰公司
    零用金撥補表、費用請款單、計程車計費收據及發票等單據
    在卷（臺灣臺北地方法院檢察署九十二年度偵字第一六七三
    五號偵查卷第一五０頁至第一五二頁、九十二年度調偵字第
    四二八號偵查卷第十三頁至第十九頁）可按。堪認被告丁○○係本於威辰公司所授與之代理權，以威辰公司名義銷售該
    網路刷卡產品，且銷售所需之成本及費用，均由威辰公司負
    擔，並支領威辰公司支付之報酬，被告丁○○與威辰公司間
    ，應具有委任關係甚明。被告丁○○辯稱與威辰公司間並無
    委任關係云云，委無足取。
  (七)觀諸上揭代理合約締約過程，被告丁○○僅係居中介紹一瑪
    公司之網路刷卡產品予丙○○，而由丙○○主導並代表威辰
    公司與吳蜨甦代表之一瑪公司洽談及簽訂合約，而丙○○於
    代表威辰公司締約前，原有充分之機會瞭解該產品，並考量
    及評估該產品之前景與風險後，再行決定是否簽約，且依起
    訴書所載，被告丁○○係於九十一年四月間，始經被告乙○○推薦，擔任威辰公司無給職業務員，負責銷售前開網路刷
    卡產品。被告丁○○受威辰公司委任期間，固僅售出二個網
    路刷卡帳號，縱銷售數量少且以成本價售出，致威辰公司未
    能賺取預期之利益，惟此與被告丁○○因居中介紹一瑪公司
    與威辰公司簽訂契約而收取佣金，顯屬二事，前揭代理合約
    簽訂時，被告丁○○既未受威辰公司委任，而為威辰公司處
    理事務，縱被告丁○○因居中介紹威辰公司與一瑪公司締約
    ，而有向一瑪公司索取佣金之情事，亦與背信罪之客觀要件
    不符。另被告丁○○事後受威辰公司之委任，代為銷售上開
    網路刷卡帳號，銷售情況不佳，致威辰公司未能獲取預期利
    潤，惟亦難認係背信行為，尤與被告丁○○受委任前所收取
    一瑪公司之佣金無涉，二者並無因果關係，不得以背信罪責
    相繩。
  (八)綜上所述，公訴人上開所提證據及指出證明之方法，無從說
    服本院形成被告二人涉有背信犯行之心證。此外，本院復查
    無其他積極之證據，足資認定被告二人涉有公訴人所指之背
    信犯行。既不能證明被告二人犯罪，原審爰為被告二人均無
    罪之諭知，核無不合，應予維持。
六、檢察官據告訴人之請求，提起上訴意旨以：(一)告訴人威辰公
    司之代表人丙○○所提出之佣金說明書，乃吳蜨甦命一瑪公
    司之人員交予丙○○，而吳蜨甦因案遭通緝，滯留國外，依
    刑事訴訟法第一百五十九條之三第三款規定之法理，該佣金
    說明書應具有證據能力，且吳蜨甦向花旗銀行、渣打銀行、
    誠泰銀行、安泰銀行等金融機構申請信用卡之申請資料上之
    簽名，與該佣金說明書上之簽名，筆跡相符，原審法院未送
    請鑑定筆跡，有應於審判期日調查證據而未予調查之違法；
    (二)由上載事實經過，可認被告二人與吳蜨甦共同基於意圖為
    自己不法之所有，欲利用告訴人對被告乙○○之信任，欺騙
    告訴人與吳蜨甦簽訂代理合約，吳蜨甦於取得告訴人所交付
    之支票並兌現後，再退佣百分之四十八予被告丁○○，及給
    付現金三萬元予被告乙○○，而共同朋分詐得之款項；(三)原
    判決既認被告二人與威辰公司間有委任關係，復以被告二人
    之行為與背信罪之構成要件不符，實有違背論理法則、經驗
    法則及判決理由矛盾之違誤。請將原判決撤銷，更為適當合
    法之判決云云。
七、惟查：
  (一)卷附佣金說明書乃被告以外之人於審判外之書面陳述，且非
    吳蜨甦於業務上或通常業務過程所須製作之紀錄文書或證明
    文書，非屬刑事訴訟法第一百五十九條之四傳聞法則例外之
    文書，原無證據能力。原審法院未將該佣金說明書與與吳蜨
    甦申請金融機構信用卡之申請資料上之簽名，送請作筆跡鑑
    定，自無不合。
  (二)上訴意旨所指被告二人與吳蜨甦共同詐騙告訴人，並朋分所
    詐得之款項，屬是否構成詐欺罪之範疇，未可遽以背信罪責
    相繩。
  (三)原審認定被告丁○○與威辰公司間雖有委任關係存在，惟因
    銷售情況不佳，致威辰公司未能獲取預期之利潤，與被告丁○○受任前收取一瑪公司之報酬，二者並無因果關係，已詳
    如前述，並無違誤。本件檢察官之上訴意旨均無理由，應予
    駁回。
八、至於公訴人於原審審理時另聲請：(一)傳喚證人吳蜨甦，欲證
    明被告乙○○、丁○○向一瑪公司索取回扣金之事實；(二)傳
    喚證人吳素芬，欲證明被告乙○○曾帶被告丁○○外出推案
    ，並請領車馬費；(三)傳喚證人施均，欲證明被告丁○○銷售
    之二套網路刷卡帳號之威辰公司業務是否係林瑞宏，零用金
    撥補表、機票等單據上有「阿木」之記載，其原因為何，被
    告丁○○是否為威辰公司員工，一瑪公司產品是否堪用；及
    告訴人於本院審理期間具狀聲請傳喚證人王璧華，欲證明佣
    金說明書是否為吳蜨甦之筆跡。然查：(一)證人吳蜨甦已於九
    十一年十月十五日出境，且為臺灣臺中地方法院檢察署及臺
    灣臺北地方法院檢察署通緝中，迄未入境、緝獲，自無從傳
    喚到庭；(二)證人吳素芬經原審法院合法傳喚，並未到庭，且
    該待證事實業據證人王家琳及林瑞宏二人於原審審理時證述
    甚詳；(三)公訴人並未陳報證人施均之年籍及住居所，且該待
    證事實已據證人林瑞宏於原審審理時證述明確，本院復認被
    告丁○○就銷售該網路刷卡產品與威辰公司間，應具委任關
    係存在；(四)該佣金說明書既不具證據能力，縱證人王璧華得
    以證實其上之簽名係吳蜨甦之筆跡，仍屬傳聞證據。本院認
    上開諸項均無再予調查之必要，附此敘明。
據上論斷，應依刑事訴訟法第三百六十八條，判決如主文。
本案經檢察官吳國南到庭執行職務。
中    華    民    國    95    年    8     月    8     日
                  刑事第十五庭審判長法  官  吳昭瑩
                                    法  官  王梅英
                                    法  官  王麗莉
以上正本證明與原本無異。
不得上訴。
                                    書記官  洪秋帆
中    華    民    國    95    年    8     月    10    日


司法院資訊處製作；財團法人民間司法改革基金會備份。
